臺灣高等法院臺南分院刑事判決　　 96年度上更(一)字第320號
上　訴　人
即　被　告　乙○○
　　　　　　　　　　　號
上列上訴人因違反醫師法案件，不服臺灣臺南地方法院93年度訴
字第698號中華民國93年9月29日第一審判決（起訴案號：臺灣臺
南地方法院檢察署93年度偵字第4566號），提起上訴，判決後經
最高法院發回更審，本院判決如下：
    主  文
原判決撤銷。
乙○○未取得合法醫師資格，擅自執行醫療業務，處有期徒刑壹
年貳月，減為有期徒刑柒月。扣案如附表所示之器具，均沒收之
。
    事  實
一、乙○○明知其未取得醫師資格，不得擅自施行口腔內外科或
    治療牙病及與口腔相關之醫療業務，竟仍於九十二年十一月
    十七日上午十時五十分許，在臺南市○○區○○路六段五一
    九巷三六號「忠義齒模承造所」內，為一名姓名年籍不詳之
    婦女治療牙病（該婦女正張嘴躺於牙科診療檯之診療椅上、
    嘴內塞有棉花，另一名姓名年籍不詳之婦女則在旁等候），
    擅自執行牙醫之醫療業務。適為台南市衛生局人員會同警方
    入內當場查獲，並扣得乙○○所有如附表所載之器具，該二
    名婦女則趁警於查扣附表所載器具之際，趁隙離去。
二、案經臺南市衛生局移送臺灣台南地方法院檢察署檢察官及檢
    察官自動檢舉偵查起訴。
    理  由
壹、證據能力部分：
    按被告以外之人於審判外之言詞或書面陳述，除法律有規定
    者外，不得作為證據。被告以外之人於偵查中向檢察官所為
    之陳述，除顯有不可信之情況者外，得為證據。刑事訴訟法
    第一百五十九條第一項、第一百五十九條之一第二項分別定
    有明文。又被告以外之人於偵查中向檢察官所為之陳述，其
    本質屬傳聞證據，依傳聞法則，原無證據能力，係因立法者
    以刑事訴訟法規定檢察官代表國家偵查犯罪、實施公訴，依
　　法有訊　問被告、證人、鑑定人之權，且實務運作時，偵查
    中檢察官向被告以外之人所取得之陳述，原則上均能遵守法
    律規定，不致違法取供，其可信性極高，為兼顧理論與實務
    為由，而例外設定其具備非顯不可信之要件時，得為證據。
    故此法條對被告以外之人於偵查中向檢察官所為之陳述所設
    非顯不可信之要件，應解為屬於證據能力之規定，而非陳述
    內容證明力之問題，至於被告以外之人於偵查中向檢察官所
    為陳述是否具備非顯不可信之要件而具有證據能力，法院應
    就該被告以外之人於審判中及在檢察官面前所為陳述之外部
    附隨之環境或條件，比較判斷之，然後於判決理由內明確記
    載其採用在檢察官面前所為陳述之心證理由，方為適法。有
    最高法院94年度台上字第1776號判決可參。查，證人丙○○
    （即當時衛生局醫政課稽查員）、丁○○（即當時到場警員
    ）、鑑定證人黎永康（當時牙醫師公會理事長）於偵訊時檢
    察官有命渠等於證人結文上具結，保證其供述為真實，又葉
    惠雀、丁○○二人均為公務員，黎永康為牙醫師公會理事長
    ，於偵訊時葉惠雀、丁○○之供述係供稱其查獲之經過，黎
    永康係提供其專業知識，顯係出於其真意，並未有何違法取
    供之情。且被告對於其三人於檢察官依法訊問並命具結之證
    詞，均未指出有何顯有不可信之情況，且渠等於原審或本院
    審理時亦到庭作證並接受詰問。從而，其三人於偵訊時之證
    述，自有證據能力。
貳、實體部分：
一、訊據被告乙○○固不否認其未取得醫師執照，自八十七年間
    即於上開地點開設「忠義齒模所」，經警於九十二年十一月
    十七日查獲時，所內有一名不詳婦女張嘴躺於牙科診療椅上
    、嘴內塞有棉花及扣得如附表所載器具之事實，惟矢口否認
    有何違反醫師法之犯行，辯稱：該名老婦人是因假牙引起牙
    疼，而自行至所內，並自行帶來棉花，塞在嘴裡，而央其擦
    拭假牙，並未執行醫療業務云云。
二、惟查：
（一）被告就其未取得牙醫師執照之情不否認，而於前揭警察查
      獲時、地，齒模承造所內有一年籍不詳之婦人張嘴躺於牙
      科診療檯之診療椅上、嘴內塞有棉花，該名婦人後來趁隙
      離開等情節，經證人警員丁○○及台南市衛生局稽查員丙○○於偵訊時及本院審理時證述在卷（見偵卷第7─9頁，
      本院審理筆錄第3─9頁），並有現場蒐證照片四張在卷可
      資佐證（見警卷第16─17頁）。此外，復有如附表所載之
      牙科醫師所用之器具一批扣案為憑。
（二）被告辯稱：「案發時其站在椅後工作抬水池旁，手裡持著
      牙刷，正在為客人清洗客人取出之假牙，第一審判決將牙
      刷看成沾藥棉花棒，並稱：檯上擺有開瓶藥品、瓶蓋置於
      一旁，與事實不符。」云云。惟查，依現場蒐證照片觀之
      （見警卷第16頁），雖無法確認被告所持之物係何工具，
      惟本院依相片仔細觀之及依證人丙○○及丁○○於本院證
      稱該工具絕非牙刷等語（見本院審理筆錄第6、8頁），應
      可認定該工具並非牙刷，被告所辯其正手持牙刷云云，自
      與事實不符。當然，本院亦無法認定被告究竟手持何物，
      本院自予不認定被告當時係手持沾藥棉花棒，僅以手持不
      明之工具認定之。又依證人丙○○及丁○○之先後證述與
      現場相片及扣得之物觀之，於現場亦均未曾見有被告正在
      清洗假牙之舉。是被告所辯正為客人清洗取出之假牙，亦
      無所據，自不足採。另被告辯稱該婦女口中所含之棉花係
      該名婦女自行帶來塞在嘴裡云云，更與常情不合，亦不足
      為憑。
（三）當時正有一姓名不詳婦女張嘴躺於牙科診療檯之診療椅上
      ，已如上述。又該診療檯上之照明燈開啟、工作檯上擺放
      之酒精燈點燃、不明瓶裝液體、檯上金屬盤內另擺放鑷子
      等物，被告則手持不明工具站於椅後工作檯旁，檯上擺有
      開瓶藥品、瓶蓋置於一旁等，有現場搜證之照片可按。
（四）據上，可知本件被告為警察查獲之際，被告之齒模承造所
      內有一姓名不詳之婦人嘴塞棉花、躺於牙科診療檯之診療
      椅上，診療檯上之照明燈開啟、工作檯上擺放點燃之酒精
      燈及鑷子等物之事實，應可認定。
三、按所謂業務，是指個人基於社會地位，繼續反覆所執行之業
    務；按凡以治療、矯正或預防人體疾病、傷害、殘缺為目的
    ，所為之診察、診斷及治療，或基於診察、診斷為目的，所
    為的處方、用藥、施術或處置等行為均屬醫療行為。此有行
    政院衛生署六十五年四月六日衛署醫字第一○七八八○號函
    可參。復按假牙於口腔外製作完成，牙醫師將之置入病患口
    中後，須診斷牙齒的咬合是否正常，若咬合正常，則膺復治
    療即已完成，若咬合不正常，則牙醫師應依據診斷實施咬合
    調整，直到咬合正常膺復治療才算完成。裝置、固定假牙為
    診斷、咬合調整交互實施直至完成膺復治療的一系列不可分
    割之醫療行為之一。而齒模技術人員之工作範圍，乃在牙醫
    師取模後之倒石膏製作齒模、製作臘型、鑄造、研磨打光而
    已。若逾越此範圍而為固定假牙之行為，即屬擅自執行牙醫
    師之醫療業務。洗牙、及蛀牙之磨牙、填補等，屬牙醫師之
    業務範圍，應由牙醫師親自執行，有行政院衛生署81年8 月
    11日衛署字第8156514函示可參。再查：
（一）鑑定人即臺南市立醫院牙科主任暨臺南市牙醫公會理事長
      黎永康，亦就扣案如附表所載器具中之高速磨牙機、高速
      牙鑽針均是牙醫師用於磨牙齒琺瑯質，根管治療探針是用
      於根管治療抽取牙齒神經等情節，於檢察官偵查時具結證
      稱甚詳（見偵卷第20頁）。原審依辯護人聲請，就鑑定人
      黎永康為交互詰問，並經原審當庭對其提示扣案器具照片
      ，鑑定人以照片上之器具看來相當乾淨，依其臨床經驗判
      斷，屬於經常使用，並就高速琺瑯機是用來磨琺瑯質，因
      琺瑯硬度為六，是人體最硬的組織，只有去除琺瑯質時才
      會使用，探針亦只有牙醫師在作根管治療時才會使用，而
      一般齒模製造員只會用到石膏、樹脂，並不會使用高速磨
      牙機及根管治療之探針，牙科治療椅是用來作醫療行為的
      ，做齒模的人，不應用到等情節，亦據鑑定人黎永康具結
      後證稱在卷（見原審卷第60頁），被告亦自認牙科治療椅
      是醫療在用無誤（見原審卷第60頁）。
（二）證人丙○○於偵查中稱：「作齒模不要用到扣案之醫療器
      材。」、「扣案之醫療器材都是牙醫生在作醫療時才用到
      的。」、「齒模生不能作洗牙工作，如果是作義齒清洗也
      不需要（病人）在醫療檯上。」（見偵卷第9頁）。於本
      院審理時證稱：「治療檯上有一歐巴桑嘴巴有棉花球，棉
      花球上有血。」、「不是在做齒模。」等語。
（三）被告曾於八十五年五月三十一日因執行牙醫之醫療業務為
      警查獲，除該診療檯外，其執行醫業務所使用之工具及藥
      品（注射針筒一支、拔牙鉗二支、牙鏡二支、鑷子二支、
      填牙棒二支、探針二支、洗牙磨牙器七支等）均經查扣沒
      收，業經本院調本院八十五年度易字第三０三六號卷屬實
      ，有該判決在卷可參。是該診療檯確有可能是被告先前違
      反醫師法未被沒收所留下之物。惟查，被告若僅係從事齒
      模業務，其先前違反醫師法被查扣之工具既已遭沒收，被
      告即無再需本案所扣得之工具。又依被告所辯，僅該診療
      檯係前案所遺留下來之物，表示本案所扣得之物除該診療
      檯外，其餘之工具即為被告於前案發生之後所添購。再參
      與本案為警扣得之工具與前案查扣之物相類似。可知被告
      使用本案扣得之工具，乃係為從事牙醫醫療業務，而非僅
      從事齒模業務。且事實上被告主張該診療檯為前案未被沒
      收所留下之物，與其本案被告是否從事醫療業務無必然關
      係。而係本案扣得之工具置於該診療檯上，又有一名婦女
      張嘴躺在診療椅上，嘴內塞有棉花，始為本院認定被告是
      否執行牙醫醫療業務之重點。另被告雖辯稱工作檯上無葯
      品等語，惟查鑑定證人黎永康稱：「拔牙時要用到麻藥，
      但補牙及根管治療就不一定用到麻藥。」等語（見原審卷
      第58頁），故縱未查獲麻藥，依現場情形仍足認被告係從
      事治療牙病之醫療行為。
（四）據上，可知被告於被查獲時對該婦女所從事之工作，絕非
      齒模技術人員之工作範圍，已屬執行牙醫師之醫療業務。
      被告辯稱無為病患進行拔牙燒其齒模承造所係為婦人擦拭
      假牙，非診治牙疾，未利用扣案之高速磨牙機，替人診治
      牙疾等語，均是卸責之詞，不足採信。又證人丙○○於本
      院審理時證稱：「（在治療檯上被告正替她做什麼醫療行
      為？）當時在幫她口腔做一些治療行為，我們到達時，他
      就起身。」、「不是在做齒模。」、「那時候我不確定是
      否在做補牙。」等語，又被告否認其有醫療行為。故本院
      無從認定被告究竟係對該婦女從事何項之牙齒醫療行為，
      僅為上開「治療牙病」之認定。另被告辯稱當日並無查扣
      拔牙之藥品或牙科診所應備之藥品云云，惟查本件已扣得
      醫療器材，已足證明被告從事醫療業務，藥品乃較小物件
      ，查扣時容有疏忽而未一併查扣，不能因未查扣藥品，而
      認被告未從事醫療業務。
四、綜上所述，足證被告所辯，僅係其卸責之詞，不足採信。被
    告未具牙醫師資格於上開診所內為牙醫師之醫療業務行為，
    事證明確，自可認定。
五、被告於本院上訴審聲請傳喚證人即建國齒科材料行負責人何
    志昌，及證人即臺南市齒模技術員公會理事長李天賜，本院
    認為與本件待證事實無關，且待證事實已臻明瞭無再調查之
    必要，爰依刑事訴訟法第一百六十三條之二第二款、第三款
    ，認並無調查之必要。併此敘明。
六、論罪：核被告所為，係犯醫師法第二十八條前段之未取得醫
    師資格，擅自執行醫療業務罪。
七、刑法新舊法較：按被告行為後，刑法部分條文已於九十四年
    二月二日修正公佈，並自九十五年七月一日起施行。被告所
    犯醫師法第二十八條前段之罪，得併科新臺幣三十萬元以上
    一百五十萬元以下罰金，該罪法定本刑關於罰金最低額部分
    ，依修正後刑法第三十三條第五款規定為「罰金：新台幣一
    千元以上，【以百元計算】」，較舊法罰金最低客為「罰金
    ：一元以上」之規定為重。經比較結果，以舊法有利於行為
    人，應適用舊法規定，定其罰金部分之法定刑。
八、原審予以論罪科刑，固非無見，惟查：
（一）原審認被告自八十七年底某日開始至九十二年十一月十七
      日被查獲之前止，有執行醫療業務，為累犯一節，犯罪不
      能證明（詳下參所述），原判決論以累犯，尚有未洽。
（二）被告上訴後，如上所述刑法部分條文已有修正，於罰金部
      分，以修正前刑法之規定較有利於被告，原審未及審酌，
      亦有未洽。
（三）被告係犯醫師法第二十八條前段之罪，本院所宣告之刑在
      有期徒刑一年六月以下，合於中華民國九十六年罪犯減刑
      條例減刑之適用，原審未及審酌，而未予減刑，尚有未洽
      。
（四）被告上訴，否認犯罪，雖非可採，惟原判決既有上開可議
      之處，應由本院將原判決撤銷改判，以期適法。
九、量刑：爰審酌被告無照行醫，影響國民醫療品質，曾有前科
    ，仍未悔改及犯後未能坦承犯行等一切情狀，量處有期徒刑
    一年二月。
十、減刑部分：被告所犯違反醫師法第二十八條前段之罪，本院
    所宣告之刑在有期徒刑一年六月以下，其犯罪時間在中華國
    九十六年四月二十四日以前，合於中華民國九十六年罪犯減
    刑條例減刑條件，應依該條例第二條第一項第三款之規定減
    為有期徒刑七月。
十一、沒收部分：扣案如附表所載之器具，為被告非法使用之醫
      療藥械，應依醫師法第二十八條後段之規定沒收之。
參、公訴意旨另以：乙○○於民國六十五年十二月間曾因違反醫
    師法案件，經原審以六十五年度易字第二一五六號判決判處
    有期徒刑一年，緩刑三年確定；復於八十五年間，仍因違反
    醫師法案件，經原審以八十五年度易字第三○三六號判處有
    期徒刑一年六月確定，而於八十七年三月三十一日假釋，同
    年八月十三日縮刑期滿，未經撤銷假釋，以已執行完畢論，
    被告於前案執行完畢五年內之八十七年底某日起至九十二年
    十一月十七日被查獲之前止，在上址執行醫療業務，為累犯
    等語。惟查：公訴人認被告自八十七年底某日開始至九十二
    年十一月十七日被查獲之前止執行醫療業務，係以檢舉人甲○○之證述為據。惟告訴人之指訴係以被告受刑事訴追為目
    的，其事實之有無，仍應調查其他補強證據，以資認定，此
    於檢舉人應有適用。公訴人認被告自八十七年底某日開始至
    九十二年十一月十七日被查獲之前止執行醫療業務而應受累
    犯之處罰一節，除甲○○之指訴外並無其他補強證據可證，
    且甲○○係九十二年七月三十一日始向衛生局檢舉，有檢舉
    函附他字卷第四頁可憑，距八十七年底某日時隔甚久，其關
    於被告自八十七年底某日起至九十二年十一月十七日被查獲
    之前止執行醫療業務之證詞，是否可信，尚有疑問，依罪疑
    惟輕原則，應認此部分犯罪不能證明，因公訴人以此部分與
    九十二年十一月十七日被查獲部分為實質一罪，爰不另為無
    罪諭知。
據上論結，應依刑事訴訟法第三百六十九條第一項前段、第三百
六十四條、第二百九十九條第一項前段、醫師法第二十八條，中
華民國九十六年罪犯減刑條例第二條第一項第三款、第七條第一
項，判決如主文。
本案經檢察官蘇南桓到庭執行職務。
中　　華　　民　　國　　96　　年　　10　　月　　16　　日
                  刑事第二庭    審判長法　官  葉居正
                                      法　官  洪碧雀
                                      法　官  吳勇輝
以上正本證明與原本無異。
如不服本判決，應於收受本判決後十日內向本院提出上訴書狀。
其未敘述上訴理由者並得於提起上訴後十日內向本院補提理由書
狀（均須按他造當事人之人數附繕本）「切勿逕送上級法院」。
　　　　　　　　　　　　　　　　　　　書記官  李良倩
中　　華　　民　　國　　96　　年　　10　　月　　16　　日
附錄：本判決論罪科法條
醫師法第28條
未取得合法醫師資格，擅自執行醫療業務者，處6個月以上5 年
以下有期徒刑，得併科新臺幣30萬元以上150萬元以下罰金，其
所使用之藥械沒收之。但合於下列情形之一者，不罰：
一  在中央主管機關認可之醫療機構，於醫師指導下實習之醫學
院、校學生或畢業生。
二  在醫療機構於醫師指示下之護理人員、助產人員或其他醫事
人員。
三  合於第 11 條第 1 項但書規定。
四  臨時施行急救。
附表：
┌────┬───────┬──────┬───┐
│編號    │品名          │數量及單位  │備  註│
├────┼───────┼──────┼───┤
│１      │高速磨牙機    │貳枝        │      │
├────┼───────┼──────┼───┤
│２      │低速磨牙機    │壹枝        │      │
├────┼───────┼──────┼───┤
│３      │鑷子          │壹枝        │      │
├────┼───────┼──────┼───┤
│４      │口鏡          │壹枝        │      │
├────┼───────┼──────┼───┤
│５      │高速牙機鑽針  │壹枝        │      │
│        │diamond bur   │            │      │
├────┼───────┼──────┼───┤
│６      │根管治療銼針  │壹枝        │      │
│        │reamer        │            │      │
├────┼───────┼──────┼───┤
│７      │根管治療探針  │參枝        │      │
│        │explorer      │            │      │
├────┼───────┼──────┼───┤
│８      │齒質刮除器    │壹枝        │      │
│        │escarator     │            │      │
├────┼───────┼──────┼───┤
│９      │充填器        │壹枝        │      │
├────┼───────┼──────┼───┤
│１０    │牙科診療檯    │壹檯        │      │
├────┼───────┼──────┼───┤
│１１    │金屬托盤      │壹個        │      │
└────┴───────┴──────┴───┘
